【裁判字號】    99,訴,292
【裁判日期】    991228
【裁判案由】    請求侵權行為損害賠償
【裁判全文】
臺灣屏東地方法院民事判決               99年度訴字第292號
原      告  第一產物保險股份有限公司
法定代理人  李正漢
訴訟代理人  吳信忠
被      告  邱玉明
訴訟代理人  楊志律師
上列當事人間請求侵權行為損害賠償事件，本院於中華民國99年
12月14日言詞辯論終結，判決如下：
    主  文
被告應給付原告新臺幣壹佰肆拾萬元，及自民國九十九年三月二
十日起至清償日止，按週年利率百分之五計算之利息。
訴訟費用由被告負擔。
    事  實  及  理  由
一、原告主張：被告自民國92年1 月起至93年12月間止任職屏東
    縣警察局內埔分局車禍處理小組警員，負有依法行使協助偵
    查犯罪及開立道路交通事故證明書等有關警察業務之交通事
    項等職權，為依據法令從事公務之人員，其因訴外人許貴榮
    請託核發登載不實之道路交通事故證明書，以幫助他人詐領
    保險金，與許貴榮共同基於行使公務員登載不實文書之犯意
    ，明知訴外人杜慶鴻係騎車自行撞擊死亡，而非遭他人駕車
    撞擊死亡，仍於93年4 月26日，在屏東縣警察局內埔分局，
    在其職務上所掌之道路交通事故證明書之公文書上登載：駕
    駛人杜慶鴻駕駛一部重機車K87-417 號，於93年3 月9 日上
    午5 時20分在屏東縣內埔鄉187 線3.5K南前，被不明車輛撞
    擊後，對方車輛肇事後逃逸等不實之內容，邱玉明完成前開
    登載不實之道路交通事故證明書後，即將前開登載不實之道
    路交通事故證明書交與訴外人許貴榮。許貴榮則夥同訴外人
    潘順祺，再與不符合保險理賠要件之杜慶鴻之母，即訴外人
    麥永妹，共同基於同上之犯意聯絡，由許貴榮持上開登載不
    實之道路交通事故證明書及不符合保險理賠要件之身分資料
    、車籍資料、診斷證明書、就醫收據及金融機構帳戶等相關
    資料，向原告申請保險給付，使原告為基本之查證後，仍因
    不知上揭道路交通事故證明書係登載不實之公文書而陷於錯
    誤，遂核定並為新臺幣（下同）140 萬元之保險給付，致受
    損害，爰依侵權行為之法律關係請求損害賠償。原告於97年
    3 月13日收受刑事一審判決書（送達證書上載為被害人），
    始知有上開損害及賠償義務人，嗣於99年3 月4 日聲請支付
    命令，因被告異議而視為本件起訴，請求權尚未罹於時效等
    語。並聲明：如主文所示。
二、被告則以：刑案偵查中檢察官即向原告調取相關理賠資料，
    此由被告於95年10月17日接受調查局詢問時，調查員即提示
    相關保險理賠資料可知，俟檢察官於96年2 月間對被告提起
    公訴，本院刑事庭審理期間，仍不斷向原告調取相關資料，
    原告實難諉稱不知本件侵權行為事實。本件侵權行為請求權
    之時效，至遲應自本院刑事一審判決宣判時即97年2 月15日
    起算，較為合理，蓋自斯時起，原告應已能確定被告有參與
    本件侵權行為及其損害之金額等具體情事，則原告請求權已
    罹於時效，被告拒絕給付。本件被告雖出具不實之道路交通
    事故證明書，然查原告並未依強制汽車責任保險承保及理賠
    作業處理辦法第17條之規定，至事故現場拍照、繪圖或向證
    人及警憲機關查證事故內容，索取證言或洽抄現場圖、筆錄
    加以研判本件事故肇事原因，原告沒有查清楚就理賠，對損
    害之發生及擴大與有過失等語資為抗辯。並聲明：駁回原告
    之訴；願供擔保，請准免為假執行之宣告。
三、兩造不爭執之事實：被告自認原告所主張本件侵權行為事實
    ，原則上應負損害賠償責任。
四、得心證之理由：
    本件兩造所爭執之處，應在於：(一)原告請求權是否罹於時效
    ？(二)原告是否與有過失？茲分別說明如下：
    (一)按當事人主張有利於己之事實者，就其事實有舉證之責任
      ，民事訴訟法第277 條前段定有明文。本件被告主張原告
      於相關刑事一審判決（本院95年度訴字第394 號）宣判時
      即97年2 月15日，應已能確定被告有參與本件侵權行為及
      其損害之金額等具體情事，為原告所否認，自應由被告就
      此事實之存在，負舉證之責。然依被告所提出該刑事判決
      以被害人身分送達原告之本院送達證書，所載送達時間為
      97年3 月13日（見本院卷第190 頁），別無證據證明原告
      事前知悉刑事一審判決內容，自難認原告於97年3 月13日
      之前已因刑事一審宣判而知悉被告有參與本件侵權行為及
      其損害之金額等具體情事。況該刑事案件內容龐雜，包括
      數十件詐領保險金之相關犯罪事實，共同被告多達32人，
      被害人橫跨各大保險公司，本件侵權行為事實僅為一端，
      有該判決書附卷可稽（見本院卷第127 至155 頁），原告
      若非仔細核閱刑事判決書內容及其附表，恐難明瞭被告有
      參與本件侵權行為及其損害之金額等具體情事。至偵查及
      刑事審理中即有司法機關向原告調取相關保險理賠資料，
      業據被告提出調查筆錄、原告答覆本院刑事庭函文為佐證
      （見本院卷第95至97頁、第101 頁），固無爭議，但上開
      佐證僅能證明原告提供相關保險理賠資料及答覆一般理賠
      所需文件，尚難證明原告知悉被告有參與本件侵權行為及
      其損害之金額等具體情事。原告於99年3 月4 日聲請支付
      命令，有本院收文戳可證，消滅時效即中斷，自97年3 月
      13日起算至聲請支付命令時，其侵權行為損害賠償請求權
      尚未罹於民法第197 條第1 項所規定之二年消滅時效，故
      被告所為時效抗辯為不可採。
    (二)按行政院金融監督管理委員會所發布之強制汽車責任保險
      承保及理賠作業處理辦法第17條固然規定：「保險人受理
      理賠申請後，應視事實需要辦理下列事項：一、派員調查
      事實真相，並查詢駕駛人有無駕照及投保情形；同時應加
      以拍照、繪圖，以作為理賠之依據。如現場已破壞者，依
      警憲機關之肇事處理報告，作為辦理之依據。二、向證人
      及警憲機關查證事故內容，索取證言或洽抄現場圖、筆錄
      。三、查訪事故人員傷亡情形及醫療費用之多寡。四、損
      害係由被保險人違反本法第29條規定所致者，應請請求權
      人協助保全保險人之代位權。五、損害係由第三人之故意
      或過失行為所致者，應請被保險人協助保全保險人之代位
      權。六、如發現被保險人或請求權人有不實報告或詐欺行
      為，應設法取得事實證據。七、理賠人員查明肇事責任後
      並將肇責比例記載於理算書上，以利統計作業。八、理賠
      人員查證後應立即填寫出險調查報告，並載明肇事之原因
      及其他保險情形。」惟上開事項未必有需要，而係視事實
      需要辦理，規定至明。本件原告既依警憲機關之肇事處理
      報告，即被告本於轄區內車禍處理小組警員職權所製作之
      道路交通事故證明書，作為辦理理賠之依據，而警員偽造
      文書供人詐領保險金，實非常態，應認保險公司僅為形式
      審查即符合事實需要，若保險公司無論如何均要實際調查
      車禍肇事情形，勢必延滯一般正常理賠流程及增加不必要
      之勞費，並導致保險費率增加，形同因噎廢食，況一般人
      並無調查權，實難自行認定警員依職權所製作之道路交通
      事故證明書登載不實。準此，本件原告依被告登載不實之
      道路交通事故證明書，作為辦理之依據，陷於錯誤而不當
      理賠，無法歸咎於原告，難認原告與有過失，故被告所辯
      原告與有過失亦不可採，無從減輕其賠償責任。
五、綜上所述，原告主張為可取，被告所辯則為無可採。從而，
    原告依侵權行為之法律關係（符合民法第184 條第1 項後段
    所定故意以背於善良風俗之方法，加損害於他人之類型，及
    民法第185 條之共同侵權行為），請求被告給付140 萬元，
    及自支付命令聲請狀繕本送達翌日即99年3 月20日起至清償
    日止，按週年利率百分之五計算之法定遲延利息，為有理由
    ，應予准許。
六、本判決並未宣告假執行，被告陳明願供擔保請准免為假執行
    ，核無准駁之必要。
七、至兩造其餘之攻擊或防禦方法及未經援用之證據，經本院斟
    酌後，認為均對本判決結果不生影響，自無逐一詳予論駁之
    必要，併此敘明。
八、訴訟費用負擔之依據：民事訴訟法第78條。
中    華    民    國    99    年    12    月    28    日
                  民事第二庭    法  官  蔡嘉裕
正本係照原本作成。
如不服本判決，應於收受送達後20日內，向本院提出上訴狀（須
按他造當事人之人數附繕本）。
中    華    民    國    99    年    12    月    28    日
                                書記官  蘇小雅

司法院資訊處製作；財團法人民間司法改革基金會備份。
